最高法院刑事判決　　　　　　　九十六年度台上字第五一六號
上　訴　人　台灣高等法院高雄分院檢察署檢察官
被　　　告　丁○○
　　　　　　　　　　大陸
　　　　　　　　　　（
　　　　　　甲○○
　　　　　　　　　　大陸
　　　　　　乙　○
　　　　　　　　　　大陸
　　　　　　丙○○
　　　　　　　　　　大陸
上列上訴人因被告等擄人勒贖案件，不服台灣高等法院高雄分院
中華民國九十五年九月十九日第二審判決（九十五年度上訴字第
一五一四號，起訴案號：台灣高雄地方法院檢察署九十三年度偵
字第一五五九八號），提起上訴，本院判決如下：
    主  文
原判決撤銷，發回台灣高等法院高雄分院。
    理  由
原判決認定被告丁○○、甲○○有如原判決事實欄所示之犯行，
因而撤銷第一審之科刑判決，改判仍論處丁○○、甲○○共同犯
準擄人勒贖罪刑（丁○○處有期徒刑八年、甲○○處有期徒刑七
年六月）；並就被告乙○、丙○○被訴牽連犯海盜擄人勒贖、傷
害罪嫌，經審理結果，認乙○、丙○○被訴之犯罪均屬不能證明
，因而維持第一審諭知乙○、丙○○無罪之判決，駁回檢察官對
該二人之第二審上訴；固非無見。
惟查：（一）審理事實之法院對於被告有利及不利之證據，應一
律注意，詳為調查，綜合全案證據資料，本於經驗法則以定其取
捨，並將取捨證據及得心證之理由於判決內詳為說明；故證據雖
已調查，而尚有其他部分並未調查，仍難遽為被告有利或不利之
認定。又審理事實之法院，對於案內一切證據，應綜合各方面情
形為整體之觀察，並賦予客觀之評價，其就對立事證所為之取捨
，必須分別予以說明，不能僅論列其中一面，而置他面於不顧，
否則，即有判決理由不備之違誤。本件檢察官起訴之犯罪事實係
指：丁○○、甲○○與乙○、丙○○四人，係受僱在船籍為萬那
杜共和國之「億發號」魷釣船上工作之中國大陸漁工，於民國九
十三年七月二十九日晚上十一時三十五分許，「億發號」航行至
日本國領海處時，丁○○、甲○○與乙○、丙○○四人即基於海
盜掠奪財物之犯意聯絡，在船長室，持刀依序強制綑綁船長顏福
進、大副李順士、大陳文興及二陳賜鴻，並勒取贖款等情；
原判決事實則認定：丁○○、甲○○兩人因船上生活困苦、無法
適應，邀同乙○及丙○○在寢室謀議，擬綁架船長將「億發號」
駛往大陸，但為乙○、丙○○所拒絕；嗣於上開時日，「億發號
」航行至日本國領海處時，丁○○、甲○○竟共同基於妨害自由
之犯意聯絡，先至駕駛台要求值班之二名印尼籍船員與甲○○換
班，同時告以當時亦在駕駛檯上值班之丙○○，繼續在駕駛檯值
班；丁○○復持船上短刀一把，另持菜刀一把交付予甲○○，二
人共同至船長室，由丁○○持刀架在船長顏福進頸部，由甲○○
以船上之繩索綑綁船長顏福進之手腳後，丁○○即以船長叫喚為
由，誘使大副李順士至船長室，丁○○再指示乙○，前往大陳
文興、二陳賜鴻等人房間，以修理船舶為由，陸續騙至船長室
；丁○○、甲○○復以同一手法，制伏並綑綁渠等三人而擄人。
嗣丁○○、甲○○分別將遭綑綁之顏福進等四人搬至餐廳（即沙
龍間、視聽室），顏福進為恐遭遇不測，遂主動願提出支付美金
十萬元贖金予丁○○、甲○○以求自保，丁○○、甲○○即因此
心生勒贖之犯意聯絡，並由丁○○分別向陳文興、李順士要求美
金各五萬元、二萬元之贖金等情，理由欄二之(二)則說明：「至向
被害人顏福進等人要求贖金乙節，被告丁○○於原審（第一審）
審理時已供承：『（你自己在綁人前有想要錢的事情？）之前沒
有，是船長提到錢的事情，我才想到，因為我們要上船之前有交
了很多錢，所以才想說要把錢要回來。』等語；顯見，被告丁○
○乃於顏福進為求自保而提及贖金後，即心生勒贖之意，至為灼
然」等語（見原判決正本第八頁）；並說明檢察官上訴第二審時
以本案丁○○、甲○○與乙○、丙○○等係共犯刑法第三百三十
三條第二項之準海盜罪、第三百四十七條第一項之擄人勒贖罪，
指摘第一審判決不當等語，並無理由（見原判決正本第十一頁）
，因而適用刑法第三百四十八條之一之規定，論處丁○○、甲○
○等準擄人勒贖罪刑；並以乙○、丙○○兩人未參與謀財，而不
論以準擄人勒贖罪之共犯（見原判決正本第十八頁理由(二)）；惟
依卷內資料，證人即被害人顏福進在第一審證稱：「（後來如何
會通知你太太匯款？）是丁○○提議的，丁○○將我們四人移至
沙龍間後，就開始跟我們要錢了；（丁○○如何跟你要錢？）丁
○○起先跟大（即陳文興）要五萬元美金，後來又跟我要錢，
但我說我沒有那麼多錢給，但丁○○說我的職務比大高，應該
給的比較多，後來丁○○才跟我要十萬元美金；（錢的事丁○○
是主動提出要錢的，還是你們主動要給他們的？）在沙龍室，丁
○○是主動提出要錢的，且在要錢時還把刀子敲在桌子上並說狠
話」等語（見訴字卷第二四八頁、第二五三頁、第二六二頁）；
又丁○○於九十三年八月九日在台灣高雄地方法院審理時供稱：
「我們上船，才由我提議擄人勒索，偵訊筆錄實在，我沒有意見
；我和甲○○有拿著刀，乙○和丙○○沒拿刀，我們要將『億發
號』航駛向中國大陸，然後向船長他們要電話打給他們家人，叫
其匯款到中國大陸賀新華帳戶內」等語（見該院九十三年度聲羈
字第六一五號卷第四頁反面至第五頁）；乙○在偵查中供稱：「
（丁○○為何要這樣做？）他跟我說想要錢，想要回大陸；（尚
有何人參與犯案？）丁○○、甲○○、我及丙○○共四人」等語
（見偵字第一五五九八號卷第十頁）；倘上開供詞無訛，則丁○
○在審理中翻供辯稱係船長顏福進主動提到錢的事情，我才想到
（要錢的事）云云，是否實在？即有疑問。此攸關丁○○、甲○
○究竟係犯刑法第三百四十八條之一之準擄人勒贖罪或同法第三
百四十七條第一項擄人勒贖罪？乙○、丙○○究竟是否事先參與
謀議擄人勒贖犯行？原判決未詳加勾稽，逕就上開不利被告等人
之證據棄置不論，遽認丁○○、甲○○係擄人後，起意勒贖，而
為有利於被告等之認定，且維持第一審諭知乙○、丙○○無罪之
判決，即嫌速斷，判決自有調查職責未盡及理由不備之違誤。（
二）按檢察官如以實質上一罪或裁判上一罪起訴，經法院審理結
果，認定一部分犯罪已經證明而他部分犯罪不能證明，法院應就
犯罪已經證明部分，於判決書之主文予以諭知罪刑，並就犯罪不
能證明部分，於判決書之理由欄內說明不另為無罪之諭知；倘就
檢察官起訴之實質上一罪或裁判上一罪之同一社會事實，經審理
結果，認均成立犯罪，但適用不同之罪名時，即應變更起訴法條
，而適用正確之罪名，予以論科，始稱適法。本件檢察官起訴書
記載起訴法條為丁○○、甲○○共犯刑法第二百七十七條第一項
之傷害罪及第三百三十三條第二項、第三百三十四條第三款之海
盜而擄人勒贖罪（結合犯）云云，原判決就檢察官起訴海盜而擄
人勒贖罪部分，認應適用刑法第三百四十八條之一之準擄人勒贖
罪名，論處丁○○、甲○○罪刑，其論處罪名與檢察官起訴之罪
名並不相同，惟原判決未引用刑事訴訟法第三百條變更法條，判
決已有不適用法則之違誤。且原判決理由說明：「被告（丁○○
、甲○○）二人主觀上實無何等掠奪船上或船上船員財物之意圖
，客觀上亦無實施任何掠取財物之行為。況且，被害人之行動既
已受被告二人控制，本即處於不能抗拒之情形，倘被告二人有為
強取財物之行為，自已成立刑法上之強盜罪，此部分檢察官既未
認定被告二人於控制顏福進等人之行動自由之際，有何掠奪財物
之行為，自不得以事後始發生之勒贖犯意，作為前階段準強盜罪
之主觀不法意圖，是故被告二人上開犯行，尚與刑法第三百三十
三條第二項準強盜之構成要件未盡相符，此部分應不成立犯罪，
自亦無與刑法第三百四十八條之一之準擄人勒贖罪結合而成刑法
第三百三十四條海盜擄人勒贖罪之餘地」等語（見原判決正本第
十三頁至第十四頁）；則原判決既就檢察官起訴之同一社會事實
，改變檢察官起訴罪名，以準擄人勒贖罪論處，又認檢察官起訴
海盜之部分事實，認不成立犯罪，其判決理由自有矛盾之違法。
以上，或係檢察官上訴意旨所指摘，或為本院得依職權調查之事
項，應認原判決有撤銷發回更審之原因。原判決其他說明不另為
無罪諭知部分，及檢察官以有裁判上一罪關係起訴部分，基於審
判不可分原則，應一併發回。
據上論結，應依刑事訴訟法第三百九十七條、第四百零一條，判
決如主文。
中　　華　　民　　國　九十六　年　　一　　月　二十五　日
                      最高法院刑事第十二庭
                          審判長法官  林　永　茂
                                法官  洪　文　章
                                法官  蕭　仰　歸
                                法官  何　菁　莪
                                法官  張　祺　祥
      本件正本證明與原本無異
                                      書  記  官
中　　華　　民　　國　九十六　年　　一　　月　二十九　日
                                                      Ｑ
